臺灣高雄地方法院民事裁定　　　　　 100年度消債抗字第62號
抗　告　人　許文聰
上列抗告人因聲請更生程序事件，對於中華民國100 年5 月9 日
本院100 年度消債更字第73號裁定提起抗告，本院裁定如下：
    主      文
抗告駁回。
抗告程序費用新臺幣壹仟元由抗告人負擔。
    理      由
一、抗告意旨略以：法院對於符合消費者債務清理條例（下稱消
    債條例）第3 條、第42條規定之聲請條件者，即應賜予更生
    機會，對於程序問題，應主動盡力協助補齊，而非輕易駁回
    案件。伊因理財失當，於民國97年間申請協商時，債務已達
    新臺幣（下同）3,690,456 元，迄今已逾400 萬元，每月利
    息超過6 萬元，薪資已不足支付利息，遑論清償債務本金；
    伊負債總額已超過總資產甚多，每月均不足償還銀行要求之
    金額，已達不能清償債務程度甚明。伊有繼續性收入，且有
    心還債，已符合更生要件，應有准予更生必要。而伊與債權
    人銀行之前置協商既已不成立，對於各債權銀行已無拘束力
    可言。伊復於99年9 月再次申請個別協商一致性方案，然銀
    行以不符資格為由退件，又與各債權銀行分別協商，惟各債
    權銀行憑恃可強制執行薪資，每月均要求至少繳納5,000 元
    至10,000元之不等金額，部分銀行甚至不同意分期償還，而
    需先清償部份款項，致協商不成立，伊實已無法以協商方式
    清償債務，而有依更生程序清理債務必要。況伊所欠之債務
    均已屆清償期，各債權銀行並無再給予期限利益之義務，縱
    伊每月清償能力真有38,572元，亦無從強令各債權銀行必須
    接受分期的條件，又伊並無其他財產可供一次清償，即已符
    合「有不能清償之逾」之更生法定條件。原審以「未成立」
    之前置協商方案推測伊有清償可能，實未公允，爰依法提起
    抗告，請求廢棄原裁定云云。
二、按「為使負債務之消費者得依本條例所定程序清理其債務，
    以調整其與債權人及其他利害關係人之權利義務關係，保障
    債權人之公平受償，謀求消費者經濟生活之更生及社會經濟
    之健全發展，特制定本條例」、「債務人不能清償債務或有
    不能清償之虞者，得依本條例所定更生或清算程序，清理其
    債務」，消債條例第1 條、第3 條分別定有明文。是消債條
    例之立法，其中心思想乃認陷於經濟上困境之消費者若任其
    於惡性循環之債務窘境中自生自滅，其將衍生嚴重之社會問
    題，致難以維持安定之社會經濟秩序，故有予之分別情形依
    更生或清算之程序清理其債務之必要，藉以妥適調整其與各
    相關債權人等間之權利義務關係，以謀求消費者經濟生活之
    更生機會，從而健全社會經濟發展。惟私法上之債之關係，
    係以當事人間之信賴關係為基礎，為社會經濟組織之重要支
    柱。當事人於以法律行為追求自己之利益之際，亦應顧及對
    方之利益，並考量債權債務在社會上之作用，本於誠實及信
    用之原則，行使其債權及履行其債務。故債務人之消費者欲
    以上開條例為其所負義務之調整者，自應本於誠信原則之本
    旨，僅在其不能清償債務或有不能清償之虞而使其陷於經濟
    上之困境時始得准許之。以避免其藉此善意之立法而惡意圖
    謀減免債務，致使社會陷於道德之危險，並因此使信用緊縮
    而造成社會經濟之動盪。又債務人對於金融機構所積欠之債
    務，其法律關係較為單純明確，為使債務人得自主解決其債
    務，故於消債條例第151 條第1 項、第5 項，明定債務人對
    於金融機構因消費借貸、自用住宅借款、信用卡或現金卡契
    約而負債之情形，在聲請更生或清算前，應向最大債權金融
    機構請求協商債務清償方案；協商成立者，不得聲請更生或
    清算。於同條例第153 條規定，自債務人提出協商請求之翌
    日起逾30日不開始協商，或自開始協商之翌日起逾90日協商
    不成立，債務人得逕向法院聲請更生或清算，採「協商前置
    主義」，係以債權人債務人立基於當事人間之信賴關係，且
    基於誠實及信用之原則進行前置協商程序，故債務人之消費
    者欲以消債條例調整債務關係時，應與債權人先行進行協商
    ，並以誠信原則為準繩。如債務人就債權銀行提出之協商方
    案，並無不能履行之情，而故意不予接受，或因可歸責於己
    之情事，致不能成立協商或協商後不能履行，均不足認債務
    人已本於誠信原則，履行前置協商程序；非得認已合於同條
    例第3條所稱之不能清償或有不能清償之虞之要件。
三、經查：
（一）抗告人現任職於王品餐飲股份有限公司，97、98年度稅後
      所得分別為555,355 元、63,957元，換算其當年度每月平
      均所得分別約為46,280元（原裁定誤載43,280元）、52,6
      63元，名下無其他財產，有財政部高雄市國稅局97年度及
      98年度綜合所得稅各類所得資料清單（見原審卷第38至39
      頁）、財產歸屬資料清單（見原審卷第40頁）附卷可稽；
      99年度之收入薪資總額為634,955 元，每月平均所得約52
      ,913元，扣除每月必要勞保費用659 元、健保費用665 元
      後，每月平均實際所得支出額約51,589元，有99年度各類
      所得扣繳暨免扣繳憑單（見原審卷第81頁）、抗告人99年
      1 月至12月薪資條（見原審卷第82頁至87頁）在卷可按。
      而抗告人父親許枝鄉97、98年度所得分別為449,067 元、
      412,543 元，每月平均所得分別約為37,422元、34,379元
      ，名下有投資一筆；其母余金片97年度租賃暨利息所得為
      28,427元，98年度租賃所得為24,000元，名下有高雄市○
      ○區○○路房屋1 棟、高雄市○○區○○段土地1 筆，有
      許枝鄉之稅務電子閘門調件明細表（見原審卷第135 至13
      6 頁）、余金片之財政部高雄市國稅局97、98年度綜合所
      得各類所得資料清單、財產歸屬資料清單（見原審卷第10
      8 至110 頁）存卷可證。是抗告人之父許枝鄉尚有工作收
      入，非毫無資力，無不能維持生活情形，故不列入抗告人
      扶養範圍；其母余金片部分，固有受扶養必要，考量抗告
      人現已負擔高額債務，依民法第1119條規定，扶養費用以
      99年度國稅局扶養親屬免稅額82,000元為宜，且依抗告人
      家族系統表所示（見原審卷第111 頁），應由抗告人與其
      父許枝鄉、其姐許淑婷、許淑敏四人共同扶養，每人平均
      分擔額為1,708 元（計算式：82,000元÷12月÷4 人＝1,
      708 元）。另參以抗告人於100 年3 月9 日更生聲請狀內
      自陳（見原審卷第9 頁），其每月須共同負擔配偶李苡瑄
      名下房屋之房貸9,000 元。則以抗告人99年度每月平均收
      入51,589元，扣除99年度每人每月最低生活費用11,309元
      之個人必要生活費、其母余金片扶養費1,708 元、分擔之
      房屋貸款9,000 元，每月猶有29,572元之可支配額度（計
      算式：51,589元－11,3 09 元－1,708 元－9,000 元＝29
      ,572元），而以此認定抗告人之清償能力，合先敘明。
（二）抗告人前於99年5 月間，向最大債權銀行中國信託商業銀
      行股份有限公司（下稱中國信託）申請消債條例前置協商
      ，經該銀行計算抗告人收支情況，認抗告人每月尚能動支
      金額為25,670元，並提出每月還款20,855元，180 期0 利
      率為協商條件（債權人中國信託銀行陳報狀，見原審卷第
      46 至67 頁）。而抗告人之薪資收入扣除生活必要費用、
      扶養費用、房屋貸款後尚有剩餘金額29,572元可資運用，
      如前所述，以29,572元扣除協商條件每月20,855元，仍餘
      8,687 元餘額，縱以債權人中國信託計算可動支金額25,6
      70元，扣除協商條件每月20,855元，亦餘4,815 元餘額，
      並無不能履行之情，復參以該前置協商不成立通知書所載
      其協商不成立原因係「債務人未能接受顯足以負擔之還款
      方案」（見原審卷第36頁），及抗告人於前置協商申請人
      財產及收支狀態說明書之「十、建議債務清償方案」項目
      中，就每月可還金額欄僅填載2,000 元（見原審卷第56頁
      ）等情，實難認抗告人已於前置協商程序中盡最大努力及
      誠意為協商，揆諸前揭說明，核難認有不能清償債務或不
      能清償之虞。至於抗告人稱：99年9 月間再次申請個別協
      商一次性方案，經銀行以不符資格為由，直接退件，並未
      提出退件理由證明，是原裁定並參酌抗告人尚值青壯年及
      其收入情況，認不符合更生條件，核無違誤。抗告意旨仍
      爭執已達不能清償負債，合於消債條例聲請更生之要件，
      請求廢棄原裁定，准予更生裁定云云，為無理由，應予駁
      回。末按，倘抗告人如認仍有不能清償債務情事，應再循
      協商先行途徑，進而重啟更生程序，謀求解決。
四、據上論結，本件抗告為無理由，依消費者債務清理條例第15
    條，民事訴訟法第495 條之1 第1 項、第449 條第1 項、第
    95條、第78條，裁定如主文。
中    華    民    國   100    年    6     月    24    日
              民事第一庭      審判長法  官  謝肅珍
                                    法  官  譚德周
                                    法  官  林岳葳
上為正本係照原本作成。
對本裁定除有涉及法律見解且具有原則上之重要性者外，不得再
抗告。如提再抗告，應於裁定送達後十日內，以書狀向本院提出
再抗告，並繳納再抗告費新台幣1000元。
上為正本係照原本作成。
中    華    民    國   100    年    6     月    24    日
                                    書記官  簡文清